---
title: "Arboles de decisión con clasificación (Random Forest y Rpart)"
author: "Farias Gonzalo, Romano Diego, Robledo Alan"
date: "20/10/2023"
output:
  html_document:
    toc: yes
    toc_depth: 2
  pdf_document:
    toc: yes
    toc_depth: '2'
---

Fuente para RPart:
[Kaggle - Breast Cancer Dataset ](https://www.kaggle.com/datasets/yasserh/breast-cancer-dataset)

Fuente para RandomForest:
[BA Data - Test de Alerta sobre un noviazgo violento](https://data.buenosaires.gob.ar/dataset/test-alerta-sobre-noviazgo-violento)

[Test - Señales de alerta en el noviazgo](https://ash.buenosaires.gob.ar/desarrollohumanoyhabitat/mujer/senales-de-alerta-en-el-noviazgo)

```{r setup, include=FALSE}
knitr::opts_chunk$set(echo = TRUE)
```

```{r, echo = FALSE, warning=FALSE, message=FALSE}
library(plyr)  
library(rpart.plot) 
library(caret)
library(tidyverse) 
library(rsample)
library(e1071) 
library(ggplot2)
library(dplyr)
library(corrplot)
library(MASS)
library(e1071)
library(ROCR)
library(gplots)
library(pROC)
library(rpart)
library(randomForest)
library(ggpubr)
library(readxl)

options(scipen = 6) # para evitar notacion cientifica.
```

# RPART 
Utilizamos rpart para abordar la clasificación de tumores como benignos o malignos. Para lograrlo, empleamos un conjunto de datos relativamente pequeño que consta de 569 casos.

## CARGA DE DATOS
```{r, message=FALSE, warning=FALSE}
datosDiagnostico<- read_csv("breast-cancer.csv")
nrow(datosDiagnostico) # Cantidad de casos.
```

## ELIMINACIÓN DE DATOS NULOS
```{r, message=FALSE, warning=FALSE}
datosDiagnostico<-na.omit(datosDiagnostico) # quitamos los datos con valores faltantes en caso de haber
datosDiagnostico <- subset(datosDiagnostico, select = -c(1)) # eliminamos la columna ID
```

## RENOMBRE DE COLUMNAS
Cambio de nombres para un mejor entendimiento.
```{r, message=FALSE, warning=FALSE}
colnames(datosDiagnostico)<- c(
  "diagnostico",
  "radio_promedio",
  "textura_promedio",
  "perimetro_promedio",
  "area_promedio",
  "suavidad_promedio",
  "compacidad_promedio",
  "concavidad_promedio",
  "puntos_concavos_promedio",
  "simetria_promedio",
  "dimension_fractal_promedio",
  "radio_error",
  "textura_error",
  "perimetro_error",
  "area_error",
  "suavidad_error",
  "compacidad_error",
  "concavidad_error",
  "puntos_concavos_error",
  "simetria_error",
  "dimension_fractal_error",
  "peor_radio",
  "peor_textura",
  "peor_perimetro",
  "peor_area",
  "peor_suavidad",
  "peor_compacidad",
  "peor_concavidad",
  "peor_puntos_concavos",
  "peor_simetria",
  "peor_dimension_fractal"
)
```

## ASIGNACIÓN DE CATEGORIAS
Se asigna a "M" Maligno y a "B" Benigno para un mejor entendimiento
```{r, message=FALSE, warning=FALSE}
datosDiagnostico$diagnostico <- as.factor(mapvalues(datosDiagnostico$diagnostico,
                                                    from=c("M","B"),
                                                    to=c("Maligno", "Benigno")))
table(datosDiagnostico$diagnostico)
```

## INFORMACIÓN
El cáncer de mama es el cáncer más común entre las mujeres en el mundo. 
Representa el 25% de todos los casos de cáncer y afectó a más de 2,1 millones de personas solo en 2015. 
Comienza cuando las células del seno comienzan a crecer sin control. 
Estas células generalmente forman tumores que pueden verse mediante rayos X o palparse como bultos en el área del seno.
Los principales desafíos para su detección es cómo clasificar los tumores en malignos (cancerosos) o benignos (no cancerosos).

## ÁRBOL DE DECISIÓN CON RPART 
```{r, warning=FALSE, message=FALSE}
set.seed(1) 
datosDiagnostico$diagnostico <- as.factor(datosDiagnostico$diagnostico)

parte <- createDataPartition(datosDiagnostico$diagnostico, p=0.75, list=FALSE)  
datosTrainDiagnostico<-datosDiagnostico[parte,]
datosTestDiagnostico<-datosDiagnostico[-parte,]

tr_fit <- rpart(diagnostico ~., data = datosTrainDiagnostico, method="class") # Indicamos que deseamos un arbol de clasificación.
tr_fit # Nuestro arbol obtenido.
```

## GRÁFICO DEL ÁRBOL
```{r, warning=FALSE, message=FALSE}
rpart.plot(tr_fit) # Graficamos el arbol. 
# Cabe aclarar que si el nodo dice "Benigno" representa "Maligno" y viceversa, esto se debe al orden alfabetico de niveles

# Calculo de predicciones del modelo en el conjunto de prueba
tr_pred <- predict(tr_fit, datosTestDiagnostico, type = "class")
```


## MATRIZ DE CONFUSIÓN
Un porcentaje de acierto del 95 porciento, esto significa que el modelo ha acertado en sus predicciones en
el 95 porciento de los casos. En el contexto de la clasificación de tumores, esto indica una alta precisión
en la distinción entre tumores benignos y malignos. y el coeficente kappa es cercano a 1, este nos indica
que nuestro modelo esta muy alejado de clasificar los casos de forma aleatoria, osea que hay concordancia
entre nuestra prediccion y la realidad .
```{r, warning=FALSE, message=FALSE}
confusionMatrix(tr_pred,datosTestDiagnostico$diagnostico)
```

## VISUALIZACIÓN
### DISTRIBUCIÓN DE DIAGNÓSTICOS
```{r, warning=FALSE, message=FALSE}
ggplot(datosDiagnostico, aes(x = diagnostico, fill = diagnostico)) +
  geom_bar() +
  labs(title = "Distribución de diagnósticos",
       x = "Diagnóstico",
       y = "Cantidad") +  theme_gray() +   scale_fill_manual(values = c("Maligno" = "red", "Benigno" = "blue"))
```

### PORCENTAJE DE DIAGNÓSTICOS 
```{r, warning=FALSE, message=FALSE}
resumen_diagnostico <- datosDiagnostico %>%
  group_by(diagnostico) %>%
  summarise(Count = n()) %>%
  mutate(Percentage = (Count / sum(Count)) * 100)
ggplot(resumen_diagnostico, aes(x = "", y = Percentage, fill = diagnostico)) +
  geom_bar(stat = "identity", width = 1) +
  coord_polar("y", start = 0) +
  labs(title = "Porcentaje de Diagnósticos",
       y = "Porcentaje",
       x = "") +
  theme_minimal() +
  theme(legend.position = "right") +
  scale_fill_manual(values = c("Maligno" = "red", "Benigno" = "blue"))
# Vemos una gran cantidad de diagnosticos malignos, más de la mitad de los benignos
```

# RANDOM FOREST
En este ejemplo lo utilizaremos para predecir y clasificar el nivel de violencia que sufre en una relación, para esto utilizaremos un dataset que contine los datos de un test que se les hizo a varias personas de diferentes edades y generos.

## CARGA DE DATOS
```{r, message=FALSE, warning=FALSE}
datosViolencia<- read_xlsx("resultados-del-test.xlsx")
nrow(datosViolencia) # Cantidad de casos.
```

## ELIMINACIÓN DE DATOS NULOS
```{r, message=FALSE, warning=FALSE}
datosViolencia<-na.omit(datosViolencia)

datosViolencia <- subset(datosViolencia, select = -c(1, 2, 5)) # Eliminamos fecha, hora y barrio
```

## NORMALIZACIÓN DE CAMPOS
Normalización de los valores en las columnas pregunta_1 a pregunta_13
```{r, message=FALSE, warning=FALSE}
datosViolencia <- datosViolencia %>%
  mutate(across(starts_with("pregunta_"), ~case_when(
    . == "A" ~ "Siempre",
    . == "B" ~ "A_veces",
    . == "C" ~ "Nunca",
    TRUE ~ as.character(.)
  )))
```

## RENOMBRE DE COLUMNAS
Cambio de nombres para un mejor entendimiento.
```{r, message=FALSE, warning=FALSE}
colnames(datosViolencia)[3:ncol(datosViolencia)] <- c(
  "controla",
  "revisa_celular",
  "acusa_infiel",
  "culpabiliza",
  "molesta_independencia",
  "sentir_perdidas",
  "normas_apariencia",
  "menosprecia_opinion",
  "critica",
  "amenaza_para_obedecer",
  "arrepentimiento_postviolencia",
  "cuestiona_exs",
  "sentir_presion_sexual"
)
```

## INFORMACIÓN DEL CUESTIONARIO
- controla -->                        Si la pareja controla a la victima en sus acciones
- revisa_celular -->                   Si la pareja revisa el celular a la victima
- acusa_infiel -->                     Si la pareja acusa de infiel a la victima
- culpabiliza -->                      Si la pareja culpa a la victima de la tensión en el ambiente
- molesta_independencia -->            Si a la pareja le molesta la independencia de la victima
- sentir_perdidas -->                  Si la victima siente perdidas ya sea de amigos o familia por culpa de su pareja
- normas_apariencia -->                Si la pareja aplica normas de apariencia como la vestimenta a la victima
- menosprecia_opinion -->              Si la pareja menosprecia la opinion de la victima
- critica -->                          Si la pareja critica lo que hace la victima
- amenaza_para_obedecer -->            Si la pareja amenaza a la victima para que esta la obedezca
- arrepentimiento_postviolencia -->    Si la pareja siente arrepentimiento luego de aplicar violencia
- cuestiona_exs -->                    Si la pareja cuestiona a los exparejas de la victima o indaga acerca de ellas
- sentir_presion_sexual -->            Si la victima siente presión sexual para continuar con la pareja


## VARIABLE CATEGORICA: GRUPO DE EDAD
Hacemos una variable categorica para tener un rango de edad y asi posteriormente visualizar.
```{r, warning=FALSE, message=FALSE}
datosViolencia <- subset(datosViolencia, !(edad >= 0 & edad < 5)) 
# Convierto la variable edad a categorica, para clasificar rangos de edades
# en base a los intervalos dados por la OMS 
# Ref: https://www.paho.org/es/noticias/9-5-2012-recomendaciones-mundiales-sobre-actividad-fisica-para-salud
#
# Los intervalos son:
# 5 a 17   <- Joven
# 18 a 64   <- Adulto
# 64 en adelante  <- Adulto mayor
datosViolencia$grupo_edad <- cut(datosViolencia$edad, c(5, 18, 65, Inf), labels = c("Joven", "Adulto", "Adulto Mayor"), left=F)
```

## VARIABLE CATEGORICA: NIVEL DE VIOLENCIA
```{r, warning=FALSE, message=FALSE}
datosViolencia <- datosViolencia %>% 
  mutate(siempres =( controla == "Siempre") +
           (revisa_celular == "Siempre") +
           (acusa_infiel == "Siempre") + 
           (culpabiliza == "Siempre") +
           (molesta_independencia == "Siempre")  +
           (sentir_perdidas == "Siempre")  +
           (normas_apariencia == "Siempre")  +
           (menosprecia_opinion == "Siempre")  +
           (critica == "Siempre")  +
           (amenaza_para_obedecer  == "Siempre") +
           (arrepentimiento_postviolencia == "Siempre")  +
           (cuestiona_exs == "Siempre")  +
           (sentir_presion_sexual  == "Siempre")) %>% 
  mutate(nivel_violencia = case_when(
    siempres > 9 ~ "Extremo",
    siempres > 5 & siempres <=9 ~ "Alto",
    siempres < 6 & siempres >2 ~ "Moderado",
    siempres < 3 ~ "Bajo"
  ))
datosViolencia$siempres <- NULL
datosViolencia$nivel_violencia <- as.factor(datosViolencia$nivel_violencia)
```


## ÁRBOL DE DECISIÓN CON RANDOM FOREST
```{r, warning=FALSE, message=FALSE}
set.seed(16) 
datosViolencia$nivel_violencia <- as.factor(datosViolencia$nivel_violencia)

datosTrainViolencia <- sample_frac(datosViolencia, .8) # se utiliza para seleccionar n filas aleatorias de un marco de datos, el numero indica el tamaño de la muestra.
datosTestViolencia <- setdiff(datosViolencia, datosTrainViolencia) # Utiliza el 20% restante.
```

## MODELO
```{r, warning=FALSE, message=FALSE}
# Genero el modelo con todas las variables
modeloRforest <- randomForest(nivel_violencia ~ ., data=datosTrainViolencia, ntree=400, mtry=2)
modeloRforest
prediccionRforest <- predict(modeloRforest, newdata=datosTestViolencia, type="class")
# Error OOB de 5.31% 
```

## GRÁFICO ERROR OOB
Grafico del error OOB, donde se observa que a partir de 200 arboles el error se estabiliza
```{r, warning=FALSE, message=FALSE}
qplot(y=modeloRforest$err.rate[,1], main="randomForest, Error out-of-bag, 400 arboles, 2 variables", 
      ylab="Error OOB", xlab="Cantidad de arboles")

```

## MATRIZ DE CONFUSIÓN
Un porcentaje de acierto del 94 por ciento, esto significa que el modelo ha acertado en sus predicciones
en el 94 por ciento de los casos. En el contexto de los niveles de violencia en una pareja, esto indica
una alta precisión en la distinción de los distintos niveles, ya sean Extremo, Alto, Moderado o Bajo. El
coeficente Kappa es cercano a 1, da 89 por ciento, este nos indica que nuestro modelo esta alejado de
clasificar los casos de forma aleatoria, o sea que hay concordancia entre nuestra prediccion y la realidad.
```{r, warning=FALSE, message=FALSE}
confusionMatrix(prediccionRforest, datosTestViolencia$nivel_violencia)
# Exactitud del 0.9392%
```

## VISUALIZACIÓN

### IMPORTANCIA DE LAS VARIABLES
```{r, warning=FALSE, message=FALSE}
varImpPlot(modeloRforest, main = "Importancia de las variables en el modelo Random Forest")

```

### PORCENTAJE DE PAREJAS VIOLENTAS, POR EDAD DE VÍCTIMAS 
```{r, warning=FALSE, message=FALSE}
porcentajes <- datosViolencia %>%
  group_by(grupo_edad, nivel_violencia) %>%
  summarise(count = n()) %>%
  group_by(grupo_edad) %>%
  mutate(percentage = (count / sum(count)) * 100)

ggplot(porcentajes, aes(x = grupo_edad, y = percentage, fill = nivel_violencia)) +
  geom_col(position = "fill") +
  geom_text(aes(label = paste0(round(percentage), "%")), position = position_fill(vjust = 0.5)) +
  labs(
    x = "Rango de Edad Victima",
    y = "Porcentaje",
    fill = "Nivel de Violencia"
  ) +
  scale_fill_brewer(palette = "Set1") +
  ggtitle("Parejas Violentas, por grupo de edad de la víctima")
# Vemos que quienes tienen mayor porcentaje de parejas violentas son los adultos mayores, sin embargo
sum(datosViolencia$grupo_edad == "Adulto Mayor") # son tan solo 6 muestras de este grupo de edad.
# En cambio tenemos una gran muestra de jovenes y adultos, donde hay un gran porcentaje 
# de parejas con alerta y violencia.
```

### NIVEL DE VIOLENCIA POR GÉNERO DE LA VÍCTIMA 
```{r, warning=FALSE, message=FALSE}
ggplot(datosViolencia, aes(x = genero, fill = nivel_violencia)) +
  geom_bar() + geom_text(stat = "count", aes(label = stat(count)), position = position_stack(vjust = 0.5)) +
  labs(
    x = "Género de la Víctima",
    y = "Cantidad por Nivel",
    fill = "Nivel de Violencia"
  ) +
  scale_fill_brewer(palette = "Set1") +
  ggtitle("Nivel de Violencia por Género de la Víctima") +
  theme_minimal()
sum(datosViolencia$genero == "Otro") # La muestra de personas con género otro es de tan solo 28
# Vemos que las mujeres son el género que mayor cantidad de reportes tienen de parejas
# violentas, asimismo las que más completan la encuesta.                  
```

# COEFICIENTE KAPPA
### El Coeficiente Kappa de Cohen es una medida estadística que evalúa la concordancia entre las predicciones de un modelo y las clasificaciones reales en problemas de clasificación. Es más robusto que el simple porcentaje de concordancia, ya que considera el acuerdo que podría ocurrir por azar. En el contexto de modelos de clasificación, como Random Forest, se utiliza para medir cuánto mejor funciona el modelo en comparación con una predicción al azar.

### El valor del coeficiente kappa oscila entre -1 y 1, donde:
- ### Kappa igual a 1 indica una concordancia perfecta entre las predicciones y las clasificaciones reales.
- ### Kappa igual a 0 sugiere que el modelo predice al azar, sin una concordancia significativa.
- ### Kappa negativo indica que el modelo funciona peor que una predicción al azar.

### El coeficiente kappa tiene en cuenta tanto las predicciones correctas como las incorrectas, ajustando el resultado según lo que podría esperarse al azar. Esto lo hace especialmente útil en problemas de clasificación con clases desequilibradas. En el contexto de modelos de clasificación, un valor de kappa cercano a 1 indica un mejor rendimiento del modelo en términos de concordancia con las clasificaciones reales.


# CONCLUSIÓN
### En este proyecto, aplicamos árboles de decisión en dos escenarios: detección de cáncer de mama y evaluación de niveles de violencia en parejas. Los resultados fueron prometedores:
- ### En la detección de cáncer de mama, nuestro modelo de RPart mostró un rendimiento sólido en la clasificación de malignidad y benignidad. Puede ser útil en diagnósticos médicos.
- ### Para la evaluación de niveles de violencia en parejas con Random Forest, creamos un modelo preciso, que podría ser valioso en la identificación de situaciones de violencia doméstica.

### Se ve el potencial de los árboles de decisión en diferentes contextos. Estas técnicas pueden ser herramientas útiles para tomar decisiones basadas en datos en medicina y problemas sociales. 

<br><br><br><br><br>












